【裁判字號】    98,訴,2146
【裁判日期】    981225
【裁判案由】    毒品危害防制條例
【裁判全文】
臺灣臺中地方法院刑事判決              98年度訴字第2146號
公  訴  人  臺灣臺中地方法院檢察署檢察官
被      告  乙○○
選任辯護人  黃英傑律師
上列被告因違反毒品危害防制條例案件，經檢察官提起公訴（97
年度偵字第7454、13913號、98年度偵字第8255號），本院判決
如下：
    主    文
乙○○共同販賣第一級毒品，處有期徒刑捌年，扣案之第一級毒
品海洛因包（驗餘淨重合計肆點零玖公克、空包裝總重壹公克
），沒收銷燬之，未扣案之毒品所得財物新臺幣壹仟元應與甲○
○連帶沒收，如全部或一部不能沒收時，以其財產連帶抵償之，
扣案之電子磅秤壹台、夾鍊袋包、分裝工具壹組，均沒收，未
扣案電話號碼0000000000號之不詳廠牌行動電話壹支（含電話號
碼0000000000號門號卡壹張），沒收，如全部或一部不能沒收時
，追徵其價額。
    犯罪事實
一、甲○○（綽號「小丹」，本院另行審結）與乙○○明知海洛
    因為毒品危害防制條例第2條第2項第1款所列之第一級毒品
    ，不得任意販賣、持有。甲○○與乙○○共同基於販賣第一
    級毒品海洛因之犯意聯絡，於民國97年3月19日15時30分許
    ，鄭弘濠以電話號碼0000000000號行動電話撥打甲○○所有
    電話號碼0000000000號行動電話，在電話中向甲○○表示欲
    購買新臺幣（下同）1000元之第一級毒品海洛因，並在電話
    中約定鄭弘濠至臺中市○○區○○路87巷48號4樓之2交易，
    嗣鄭弘濠依約於同日13時22分到交易地點時，甲○○即推由
    乙○○持1000元數量之第一級毒品海洛因下樓至臺中市○○
    區○○路87巷巷口交付鄭弘濠，並收受鄭弘濠所交付之購買
    第一級毒品海洛因價款1000元，而共同販賣第一級毒品海洛
    因予鄭弘濠1次。嗣經警於同日15時30分，在臺中市○○區
    ○○路87巷巷口當場查獲乙○○與鄭弘濠，並在臺中市○○
    區○○路87巷48號4樓扣得甲○○所有之第一級毒品海洛因3
    包（驗餘淨重合計4.09公克、空包裝總重1公克）、第二級
    毒品甲基安非他命1包（驗餘含袋重3.634公克），甲○○所
    有供販賣毒品所用之電子磅秤1台、夾鍊袋3包、毒品分裝工
    具1組，及甲○○所有之手提電腦1台、行動電話4支（含門
    號卡3張）。
二、案經海巡署中部地區巡防局苗栗機動查緝隊報請臺灣臺中地
    方法院檢察署檢察官及同署檢察官自動檢舉偵查起訴。
    理    由
壹、證據能力之說明：
一、按被告以外之人於審判外之陳述，雖不符前4條之規定，而
    經當事人於審判程序同意作為證據，法院審酌該言詞陳述或
    書面陳述作成時之情況，認為適當者，亦得為證據。當事人
    、代理人或辯護人於法院調查證據時，有第159條第1項不得
    為證據之情形，而未於言詞辯論終結前聲明異議者，視為有
    前項之同意，刑事訴訟法第159條之5定有明文。查本判決下
    列所引用之各該被告乙○○以外之人於審判外之言詞及書面
    陳述，雖屬傳聞證據，惟被告乙○○及其指定辯護人、檢察
    官於審判期日，對本案之全部證據之證據能力均不爭執，於
    審判期日就本院所調查之證據均未主張有刑事訴訟法第159
    條不得為證據之情形，且均表示「沒有意見」，本院審酌該
    等證據作成時，亦無不適當之處，依前開規定，均有證據能
    力，合先敘明。
二、另本件電話號碼0000000000號行動電話與共犯甲○○電話號
    碼0000000000號行動電話間通話之通訊監察譯文，均係依據
    本院所核發之98年聲監字第244號通訊監察書所進行之合法
    通訊監察，符合通訊保障及監察法之法定程序，係屬合法取
    得之證據。且被告及辯護人亦同意前開監聽譯文具有證據能
    力，則上開監聽譯文自亦得為證據。
三、其餘下列本案卷證，公訴人、被告及其選任辯護人均不爭執
    其證據能力，本院復衡以該等供述證據作成時之情況，應為
    適當，是可認後述所引用證據之證據能力均無疑義，合先敘
    明。
貳、實體部分：
一、訊據被告乙○○對於前揭犯罪事實坦承不諱，並據證人甲○
    ○、鄭弘濠於檢察官偵查中證述明確，且有本院97年度聲監
    字第244號通訊監察書、電話號碼0000000000號行動電話通
    訊監察譯文、法務部調查局濫用藥物實驗室97年5月1日調科
    壹字第09723021500號鑑定書各1份、查獲現場照片10張在卷
    可憑，復有第一級毒品海洛因3包（驗餘淨重合計4.09公克
    、空包裝總重1公克），甲○○所有之電子磅秤1台、夾鍊袋
    3包、毒品分裝工具1組等扣案可資佐證，並前開扣案之海洛
    因粉末3包，確係第一級毒品海洛因，有上揭法務部調查局
    濫用藥物實驗室鑑定書在卷可憑。且按販賣毒品之所謂販賣
    行為，須行為人主觀上有營利意圖，且客觀上有販入或賣出
    毒品行為，即足構成，至於實際上是否已經獲利，則非所問
    ；必也始終無營利之意思，而以原價或低於原價有償讓與他
    人，方難謂為販賣行為，而僅得以轉讓罪論處（參照最高法
    院93年度臺上字第1651號判決要旨）。本件雖無從得知被告
    與共犯甲○○共同販賣第一級毒品海洛因時，其等所購入第
    一級毒品海洛因之確實價格，及是否確有低買高賣之營利情
    事，惟販賣第一級毒品海洛因屬違法行為，非可公然為之，
    販賣者販入後可任意分裝增減其分量再行出售，每次交易之
    價格、數量，亦隨時依交易對象、當時行情而變動，縱或出
    售之價格較低，亦非當然無營利意圖，即便為相同價格，因
    份量較少亦能從中獲利，除經坦承犯行並供明販入、賣出確
    實價量外，委難查得實情，復無法查獲其上手，更難查悉有
    無從中獲利，是除非別有事證足認係按同一價量委買或轉售
    ，確未牟利外，尚難據此即認販賣之證據有所未足，否則將
    造成知過坦承者難辭重典，飾詞否認者反得僥倖，而失情理
    之平。且按一般民眾均知政府對毒品之查禁森嚴，重罰不予
    寬貸，衡情倘非有利可圖，絕無平白甘冒被嚴查重罰之高度
    風險之理，從而，舉凡其有償交易，除足反證其確係另基於
    某種非營利本意之關係外，尚難因無法查悉其販入價格，作
    為是否高價賣出之比較，諉無營利之意思阻卻販賣犯行之追
    訴（最高法院84年度第3次刑事庭會議決議意旨參照）。本
    件被告確與共犯甲○○共同有上開販賣毒品之行為，已經調
    查屬實，考量社會大眾均知買賣海洛因係非法行為之客觀社
    會環境，且據證人及共犯甲○○之證述確係以1000元之代價
    販賣第一級毒品海洛因予鄭弘濠，被告與共犯甲○○應有以
    量差方式謀取利潤。是依據上開積極證據及經驗法則綜合研
    判，被告應係基於意圖營利之犯意聯絡而與共犯甲○○共同
    販賣第一級毒品海洛因毒品予鄭弘濠，要無疑義。再按刑法
    上之幫助犯，係僅指對於正犯之犯罪行為予以助力而未參預
    實施者而言，如果就構成犯罪事實之一部已參預實施，即屬
    共同正犯，最高法院19年上字第1984號、25年上字第2253號
    、27年上字第1333號、30年上字第1781號分別著有判例可資
    參照，查被告受共犯甲○○之指示，持第一級毒品海洛因前
    往交易地點與證人鄭弘濠交易，並收受證人鄭弘濠所交付之
    購買海洛因價金1000元，被告所為係販賣第一級毒品之構成
    要件行為，揭諸上開最高法院判例要旨說明，應認被告所為
    係販賣第一級毒品之共同正犯而非幫助犯。綜上所述，本案
    事證明確，被告共同販賣第一級毒品海洛因犯行堪予認定。
二、按海洛因屬毒品危害防制條例第2條第2項第1款所定之第一
    級，不得非法持有、販賣及轉讓。復按被告所犯販賣第一級
    毒品罪後，毒品危害防治條例第4條、第17條業已修正，並
    於98年5月20日公布，同年11月20日施行，是被告犯後法律
    已有變更，修正前毒品危害防治條例第4條第1項之規定為：
    「製造、運輸、販賣第一級毒品者，處死刑或無期徒刑；處
    無期徒刑者，得併科新臺幣1千萬元以下罰金。」，修正後
    毒品危害防治條例第4條第1項則規定為：「製造、運輸、販
    賣第一級毒品者，處死刑或無期徒刑；處無期徒刑者，得併
    科新臺幣2千萬元以下罰金。」；而修正前毒品危害防制條
    例第17條之規定為：「犯第4條第1項至第4項、第5條第1項
    至第4項前段、第6條第1項至第4項、第7條第1項至第4項、
    第8條第1項至第4項、第10條或第11條第1項、第2項之罪，
    供出毒品來源，因而破獲者，得減輕其刑。」，修正後毒品
    危害防治條例第17條則規定：「犯第4條至第8條、第10條獲
    第11條之罪，供出毒品來源，因而查獲其他正犯或共犯者，
    減輕或免除其刑。犯第4條至第8條之罪於偵查及審判中均自
    白者，減輕其刑。」，本件被告於檢察官偵查中及本院審理
    時均自白犯行，整體比較之下，依修正後毒品危害防治條例
    第17條第2項所為減輕其刑之規定較有利於行為人，故依刑
    法第2條第1項但書，綜合上述比較結果，本件顯屬修正後毒
    品危害防治條例之規定較有利於被告，依刑法第2條第1項規
    定，自應適用修正後毒品危害防治條例之規定。是核被告所
    為，係違反修正後毒品危害防制條例第4條第1項之販賣第一
    級毒品罪。被告因販賣而持有第一級毒品海洛因之低度行為
    ，為其販賣第一級毒品之高度行為所吸收，不另論罪。被告
    與共犯甲○○就前開販賣第一級毒品海洛因犯行，有犯意聯
    絡及行為分擔，均為共同正犯。被告於檢察官偵查中及本院
    審理時就所犯販賣第一級毒品犯行均自白不諱，爰均依修正
    後毒品危害防治條例第17條第2項之規定，減輕其刑。又販
    賣第一級毒品罪之法定刑雖為死刑或無期徒刑，然同為販賣
    第一級毒品之人，其原因動機不一，犯罪情節未必盡同，或
    有大盤毒梟者，亦有中、小盤之分，甚或僅止於吸毒者友儕
    間為求互通有無之有償轉讓者亦有之，其販賣行為所造成危
    害社會之程度自屬有異，法律科處此類犯罪，所設之法定最
    低本刑卻同為「死刑或無期徒刑」，不可謂不重。於此情形
    ，倘依其情狀處以較輕之徒刑，即足以懲儆，並可達防衛社
    會之目的者，自非不可依客觀之犯行與主觀之惡性二者加以
    考量其情狀，是否有可憫恕之處，適用刑法第59條之規定酌
    量減輕其刑，期使個案裁判之量刑，能斟酌至當，符合比例
    原則。本案係共犯甲○○與證人鄭弘濠確認交易時間、地點
    及金額後，交付海洛因與被告代為前往與證人鄭弘濠交易毒
    品，其所販賣第一級毒品次數僅1次，且為小額交易，得款
    金額為1000元，其販賣之數量及獲取之利益均非龐大，犯罪
    情節尚非可與大盤毒梟者等同併論，且其係受共犯甲○○指
    示前往交付毒品及取款，於本件之分工地位甚低，倘予以宣
    告法定最低度刑期殊嫌過重，難謂符合罪刑相當性及比例原
    則，更無從與大毒梟之惡行有所區隔，客觀上足以引起一般
    之同情，其販賣第一級毒品之犯罪情狀尚有可憫之處，爰依
    刑法第59條規定，酌量減輕其刑，並遞減輕之。爰審酌海洛
    因毒品對社會秩序及國民健康危害至深且鉅，嚴重影響社會
    治安，製造、運輸、販賣等行為情節尤重，更應嚴加非難，
    所為實乃法所不容而懸為厲禁，被告明知海洛因對人體健康
    戕害甚鉅，為牟取利益，無視國家杜絕毒品犯罪之禁令，竟
    受共犯甲○○之指示共同販賣海洛因，肇生他人施用毒品之
    來源，戕害國民身心健康，且有滋生其他犯罪之可能，對社
    會所生危害程度非輕，兼衡酌被告係受共犯甲○○之指示而
    為本件販賣第一級毒品海洛因犯行，其販賣海洛因之次數為
    1次，販賣對象為1人，販賣毒品所得為1000元，其於本案之
    分工地位，並犯罪後坦承犯行等一切情狀，量處如附表所示
    之刑。公訴人雖具體求刑被告有期徒刑10年，但本院綜合上
    揭各情，認量處如主文所示之刑，已足資懲儆，公訴人之具
    體求刑，尚屬過重，併予敘明。
三、扣案之第一級毒品海洛因3包（驗餘淨重合計4.09公克、空
    包裝總重1公克），確為第一級毒品海洛因，有前開法務部
    調查局濫用藥物實驗室鑑定書1份附卷足憑，應依毒品危害
    防制條例第18條第1項前段之規定，宣告沒收銷燬。又按毒
    品危害防制條例第19條第1項規定，犯販賣毒品罪者，其犯
    罪所得之財物均沒收之，係採義務沒收主義。故販賣毒品所
    得之對價，不問其中成本若干，利潤多少，均應全部諭知沒
    收，貫徹政府查禁煙毒之決心，以符立法本旨（最高法院91
    年度臺上字第2419號判決意旨參照）。又按毒品危害防制條
    例第19條第1項規定「犯第4條至第9條、第12條、第13條或
    第14條第1項、第2項之罪者，其供犯罪所用或因犯罪所得之
    財物，均沒收之，如全部或一部不能沒收時，追徵其價額或
    以其財產抵償之」，係刑法第38條第1項第2款、第3款沒收
    之特別規定。在共同正犯間，因其犯罪所得係合併計算，且
    於全部或一部不能沒收時以其財產抵償之，為避免執行時發
    生重複沒收、抵償之情形，故各共同正犯之間係採連帶沒收
    主義，應於裁判時諭知連帶沒收，不得就全體共同正犯之總
    所得，對各共同正犯分別重複諭知沒收。本件未扣案之被告
    共同販賣第一級毒品所得為1000元，業據被告供承在卷，為
    被告與共犯甲○○共同販賣毒品所得，應依毒品危害防制條
    例第19條第1項規定，與共犯甲○○宣告連帶沒收，如全部
    或一部不能沒收時，以其財產抵償之；扣案之電子磅秤1台
    、夾鍊袋3包、毒品分裝工具1組，為共犯甲○○所有，供其
    等共同犯販賣第一級毒品罪所用；未扣案之電話號碼000000
    0000號行動電話1支（含電話號碼0000000000號門號卡1張）
    ，係共犯甲○○所有，供其等作為聯絡以共同販賣第一級毒
    品海洛因所用，均應依毒品危害防制條例第19條第1項規定
    ，宣告沒收，上開未扣案之行動電話如全部或一部不能沒收
    時，追徵其價額。至其餘扣案之行動電話4支（含門號卡3張
    ）、電腦1台，雖係共犯甲○○所有，然無證據證明與本件
    被告所犯前開販賣第一級毒品罪有何關連性，爰均不為沒收
    之諭知，附此敘明。
據上論斷，應依刑事訴訟法第299條第1項前段，修正後毒品危害
防制條例第4條第1項、第17條第2項、第18條第1項前段、第19條
第1項，刑法第2條第1項但書、第11條、第28條、第59條，判決
如主文。
中    華    民    國    98    年    12    月    25    日
                    刑事第六庭  審判長法  官  林三元
                                      法  官  黃益茂
                                      法  官  戴博誠
以上正本證明與原本無異。
如不服本判決應於收受判決後10日內向本院提出上訴書狀，並應
敘述具體理由；其未敘述上訴理由者，應於上訴期間屆滿後20日
內向本院補提理由書（均須按他造當事人之人數附繕本）「切勿
逕送上級法院」。
                                      書記官  林政佑
中    華    民    國    98    年    12    月    25    日
【附錄論罪科刑法條】
修正後毒品危害防制條例第4條第1項：
製造、運輸、販賣第一級毒品者，處死刑或無期徒刑，處無期徒
刑者，得併科新臺幣2千萬元以下罰金。


司法院資訊處製作；財團法人民間司法改革基金會備份。
